【裁判字號】    94,重訴,192
【裁判日期】    950824
【裁判案由】    返還借款
【裁判全文】
臺灣臺北地方法院民事判決             94年度重訴字第192號
原      告  乙○○
訴訟代理人  葉海萍律師
複代理  人  戊○○
            甲○○
被      告  廖清芳
            丁○○
上列當事人間返還借款事件，本院於民國95年8月10日言詞辯論
終結，判決如下：
    主      文
原告之訴及假執行之聲請均駁回。
訴訟費用由原告負擔。
    事實及理由
一、程序方面：
    （一）原告起訴時所列之被告丙○○於民國94年6月24日死
          亡，原告聲明承受訴訟，核與民事訴訟法第175條第2
          項相符，應予准許。
    （二）原告起訴時列丙○○為被告，並聲明被告應給付原告
          新臺幣（下同）6,500,000元，及自訴狀繕本送達之
          翌日起至清償日止，按週年利率5%計算之利息。嗣廖
          天生於94年6月24日死亡，原告聲明承受訴訟，改列
          廖清芳、丁○○為被告，並聲明被告應連帶給付原告
          6,500,000元，及自訴狀繕本送達之翌日起至清償日
          止，按週年利率5%計算之利息，復追加依民法第179
          條及票據法第22條第4項請求，核原告請求之基礎事
          實同一，且不甚礙被告等之防禦及訴訟之終結，被告
          等對之復無異議而為本案之言詞辯論，與民事訴訟法
          第255條第1項第2款、第7款、第2項之規定相符，亦
          應予准許。
二、原告聲明：被告應連帶給付原告6,500,000元，及自起訴狀
    繕本送達之翌日起至清償日止，按年息5%計算之利息；願提
    供現金或同面額之富邦商業銀行民權分行無記名可轉讓定期
    存單供擔保，請准宣告假執行。並陳述：
    （一）被告等之父親丙○○係在臺北市○○街夜市經營「大
          發蛇店」，自86年10月6日起陸續向原告調借金錢，
          迄89年1月5日止合計達7,000,000元，丙○○並簽發
          支票作為償債憑證，於延借時則換開支票，迄92年4
          月5日止，扣除其已返還之500,000元，尚積欠6,500,
          000元，丙○○所簽發92年4月5日到期、面額6,500,0
          00元、付款行華南銀行萬華分行，帳號00000000-0、
          票號碼JC0000000之支票屆期遭退票，經原告請求廖
          天生返還借款，丙○○亦置之不理。
    （二）又縱丙○○對借款不知情（原告否認其事），丙○○
          亦業已授權其同居人涂明桂全權經營蛇店，並全權使
          用其支票使用於該店之相關業務，涂明桂應為其代理
          人或使用人，被告自仍應負授權人之責任。
    （三）丙○○於94年6月24日死亡，被告等為其繼承人，依
          民法第1148條、第1153條規定，應負連帶清償責任。
          原告爰依民法第478條消費借貸、同法第179條不當得
          利及票據法第22條第4項規定請求被告等連帶給付欠
          款6,500,000元，及法定遲延利息等語。
三、被告等均聲明：原告之訴駁回；如受不利判決，願供擔保，
    請准宣告免為假執行。並均陳述：渠等之父親丙○○並未向
    原告借款，亦未授權涂明桂向原告借款，原告之借款均是涂
    明桂所為，借得之款項亦均由涂明桂收受，與丙○○無關等
    語。
四、得心證之理由：
    原告主張被告等之父親丙○○向其借款，扣除已還款項，尚
    餘6,500,000元未返還等情，雖提出匯款回條、支票、名片
    、建物登記謄本、存摺等為證（見本院卷第7頁至第11頁、
    第36頁至第47頁），惟已為被告等所否認，並以前揭情詞置
    辯。經查：
    （一）證人涂明桂已到庭證述伊自87年起陸續向原告借款，
          有時1,000,000元，有時2,000,000元，後來斷斷續續
          向原告借6,500,000元，利息是1分2，另101,500元的
          票是伊臨時缺錢時向原告借，原告以匯款匯給伊，其
          他的200,000元、202,000元等的數額都是伊臨時需要
          用錢，原告借給伊的等語明確（見本院卷第51頁、第
          52頁），則原告主張係丙○○向其借款云云，已難採
          信。
    （二）原告雖持款項匯入丙○○帳戶內及支票發票人為廖天
          生等事實欲證明丙○○為借款人之主張為真正，然證
          人涂明桂證稱丙○○華南銀行的帳戶是由伊使用，蛇
          店老闆是丙○○，但都是由伊管理，丙○○實際上並
          沒有在店內工作，因伊沒有支票，故由伊以丙○○名
          義簽發支票予原告等詞（見本院卷第51頁、第52頁）
          ，佐以兩造均不爭執丙○○與證人涂明桂二人為長期
          同居關係，且共同育有一女，則丙○○將帳戶及支票
          交予證人涂明桂使用，要與常情無違。是故，原告以
          款項匯入丙○○帳戶及支票發票人為丙○○而主張借
          款人為丙○○云云，殊非可採。
    （三）再按由自己之行為表示以代理權授與他人，或知他人
          表示為其代理人而不為反對之表示者，對於第三人應
          負授權人之責任。但第三人明知其無代理權或可得而
          知者，不在此限，民法第169條定有明文。換言之，
          表見代理，係指代理人無代理權而在表面上足使人信
          其有代理權之謂，故由自己之行為表示以代理權授與
          他人者，固應負授權人責任，即或於知他人表示為其
          代理人而不為反對之表示，足使第三人信其有代理權
          之情形，亦應負其責任。惟若第三人明知其無權代理
          或可得而知者，自不負授權人之責任。原告雖另主張
          丙○○應負授權人責任云云，然查，依證人涂明桂前
          開證詞可知，證人涂明桂並未以丙○○名義向原告借
          款，參酌證人涂明桂復證述本金、利息之支票均係在
          外面的咖啡店交給原告，因為原告也怕丙○○知道一
          詞（見本院卷第53頁），則證人涂明桂並未以丙○○
          之代理人名義向原告借款，丙○○亦非明知證人涂明
          桂以其代理人名義向原告借款而不為反對之意思，與
          表見代理之要件顯有未合。至於證人涂明桂固交付廖
          天生名義之支票予原告，原告亦將款項匯入丙○○之
          帳戶內，證人涂明桂復證述丙○○有授權伊使用帳戶
          及支票等詞（見本院卷第53頁），惟此乃證人涂明桂
          及原告間約定借款及還款方式，與坊間持他人票據借
          款或借得款項匯入他人帳戶內之情形並無二致，尚難
          以此即謂丙○○應負表見代理之授權人責任，是以，
          原告主張丙○○應負授權人責任云云，亦非足採。
    （四）綜上，丙○○並非向原告借款之人，亦無庸負表見代
          理之授權人責任，則原告以消費借貸法律關係請求廖
          天生之繼承人即被告等返還借款，於法顯屬無據，不
          應准許。又原告雖另主張依不當得利法律關係請求被
          告等返還匯入丙○○帳戶內之款項云云，惟查，廖天
          生帳戶係由證人涂明桂使用，已如前述，則原告將款
          項匯入丙○○帳戶內乃基於其與證人涂明桂間之消費
          借貸關係，且該筆款項係由證人涂明桂取得，丙○○
          並未因此受有利益，與不當得利構成要件顯不相當，
          原告以不當得利法律關係請求被告等返還6,500,000
          元，亦非有據，不應准許。至於原告固復以票據法第
          22條第4項規定請求被告等返還前開款項，然查，廖
          天生雖為支票之發票人，惟向原告借款之人乃證人涂
          明桂，丙○○並未受有利益，原告依票據法第22條第
          4項規定請求被告等償還所受利益，亦洵非正當，不
          應准許。從而，原告依消費借貸、不當得利、利益償
          還請求權等法律關係請求被告等返還6,500,000元及
          自起訴狀繕本送達翌日起至清償日止，按年息5%計算
          之利息，均屬無據，應予駁回。又原告之訴已經駁回
          ，其假執行之宣告亦失所依據，應併予駁回。
五、本件事證已臻明確，兩造其餘攻防方法，核與判決結果不生
    影響，爰不一一論述，附此敘明。
六、據上論結：原告之訴為無理由，依民事訴訟法第78條，判決
    如主文。
中    華    民    國    95    年    8     月    24    日
                  民事第三庭    法  官  鄭佾瑩
以上正本係照原本作成
如對本判決上訴，須於判決送達後20日內向本院提出上訴狀
中    華    民    國    95    年    8     月    24    日
                                書記官  方美雲


司法院資訊處製作；財團法人民間司法改革基金會備份。
